【裁判字號】    99,易,1029
【裁判日期】    990921
【裁判案由】    詐欺
【裁判全文】
臺灣高雄地方法院刑事判決              99年度易字第1029號
公  訴  人  臺灣高雄地方法院檢察署檢察官
被      告  甲○○
上列被告因詐欺案件，經檢察官提起公訴（99年度偵字第8045號
），本院判決如下：
    主  文
甲○○幫助犯詐欺取財罪，處拘役伍拾日，如易科罰金，以新台
幣壹仟元折算壹日。
    事  實
一、甲○○明知當前申請金融帳戶甚為方便，但詐騙集團或不法
    份子為掩飾其詐欺取財之不法行徑，避免執法人員之追究及
    處罰，經常捨自己申請而利用他人之金融帳戶為工具以遂行
    詐騙，因而客觀上可預見無故欲取得他人金融帳戶使用之行
    徑，常與財產犯罪有密切關連，竟意圖為第三人不法所有，
    以縱有人持其金融帳戶作為詐騙犯罪工具亦不違其本意之不
    確定故意，於民國98年9 月3 日上午11時許，在高雄市○○
    路與允文街交岔路口即漢神百貨斜對面道路旁，將其於94年
    12月28日申設之玉山商業銀行（下稱玉山銀行）七賢分行第
    000-0000000000000 號帳戶（下稱系爭帳戶）之存摺影本、
    提款卡、密碼（下稱系爭帳戶資料），交予姓名年籍不詳自
    稱「戴經理」之成年男子（下稱系爭不詳之人）使用。嗣系
    爭不詳之人與其所屬之詐騙集團成員共同基於詐欺取財之犯
    意聯絡，於98年9 月6 日，由該詐騙集團某成員，自稱奇摩
    拍賣網站人員，撥打電話予陳振峰，佯稱其先前於網路購物
    時，因公司人員作業疏失，將付款方式誤設為分期付款，需
    至提款機依指示操作，始能更正以避免繼續扣款云云，致陳
    振峰陷於錯誤，而於同日下午3 時36分許、3 時53分許，依
    指示接續操作提款機而各將新台幣（下同）14,786元、17,6
    51元轉帳至系爭帳戶內。嗣陳振峰發覺受騙報警處理，始循
    線查悉上情。
二、案經彰化縣政府警察局和美分局報請臺灣高雄地方法院檢察
    署檢察官偵查起訴。
    理  由
一、證據能力之判斷：
    按被告以外之人於審判外之言詞或書面陳述，除法律有規定
    者外，依刑事訴訟法第159 條第1 項之規定，雖不得作為證
    據，但依同法第159 條之5 規定，經當事人於審判程序同意
    作為證據，法院審酌該言詞陳述或書面陳述作成時之情況，
    認為適當者，仍得作為證據，且如當事人、代理人或辯護人
    於法院調查證據時，知有上開不得為證據之情形，而未於言
    詞辯論終結前聲明異議者，視為有前項之同意。而本件關於
    證人即被害人陳振峰於警詢中所為之陳述，被告於本院行準
    備程序時，表示同意作為證據（詳本院99年度審易字第1730
    號卷【下稱審查卷】第15頁），且被告亦未於本院審理過程
    中聲明異議，本院審酌上開陳述作成時之情況均屬正常，且
    與本案相關之待證事實具有關連性，因認上開證據均具有證
    據能力。
二、事實之認定：
    訊據被告甲○○雖自承系爭帳戶為其所申請設立，並因應徵
    工作如事實欄所述，將系爭帳戶資料交付系爭不詳之人，然
    矢口否認將上開帳戶資料交付他人供詐欺集團犯罪使用，辯
    稱因當時失業看報紙應徵載小姐上下班司機之兼職工作，被
    要求提供金融帳戶資料，以提款卡（含密碼）辦理金融信用
    聯合徵信，以存摺影本供日後薪資轉帳，伊係受騙，非有意
    將系爭帳戶資料提供他人詐騙使用云云。經查：
  (一)被害人陳振峰確有如事實欄所載被詐騙之情，業經其證述在
    卷（詳警(一)卷第4 頁），並有郵政自動櫃員機交易明細表2
    份、系爭帳戶交易資料查詢單、存摺節本各1 份附卷可稽（
    詳警(一)卷第9 頁、第13頁、審查卷第24至26頁），互核本件
    轉出、轉入之時間及金額相符，且與被告供述不知被害人轉
    入款項之情相合（詳警(一)卷第2 頁筆錄），所證自堪信為真
    實，則被害人確有如事實欄所載被詐騙之事實，應可認定。
  (二)被告所承申設系爭帳戶部分，核與系爭帳戶之開戶資料相符
    ，有玉山銀行七賢分行函及所附上開資料附卷可稽（詳警(一)
    卷第10至12頁），另所承因應徵工作將系爭帳戶資料交付他
    人部分，核亦與證人即同居女友乙○○證稱略以：甲○○於
    上開時間確曾攜帶履歷表、帳戶資料出外應徵等語（詳本院
    卷第36至40頁）大致相符，並有被告提出刊載徵才廣告資料
    之報紙、行動電話通話明細各1 份附卷可按（詳審查卷第19
    至20頁），且核被告所持用之0000000000號行動電話，確於
    上開徵才廣告刊登翌日之99年8 月29日下午2 時43分許，撥
    打廣告上所記載供聯絡之0000000000號行動電話，另依本件
    案發翌日凌晨被告自動報案之受理刑事案件報案三聯單所示
    ，被告案發後供述於98年9 月3 日上午11時許被詐騙，有該
    報案三聯單附卷可佐（詳警(一)卷第23頁），足見所承均堪信
    為真實，被告確因應徵報載工作，於事實欄所載時間、地點
    ，將其所申設系爭帳戶資料交付系爭不詳之人之事實，亦可
    認定。
  (三)按當前申請金融帳戶甚為方便，但詐騙集團或不法份子為掩
    飾其詐欺取財之不法行徑，避免執法人員之追究及處罰，經
    常捨自己申請而利用他人之金融帳戶為工具以遂行詐騙，因
    而客觀上可預見無故欲取得他人金融帳戶使用之行徑，常與
    財產犯罪有密切關連；且為確保該金融帳戶不致因申請人辦
    理掛失，使即將成功之詐騙徒勞無功，通常均會事先取得該
    金融帳戶申請人之同意，而目前坊間詐欺集團經申請人同意
    使用金融帳戶之方法，大致區分為以金錢購買及詐騙取得，
    然因近來上開詐騙層出不窮，大眾傳播工具已有大幅報導，
    政府亦再三宣導民眾注意以免受騙，是除知識、社會經驗均
    低於一般平均值甚多者外，對上開情形自無不知之可能，金
    融帳戶被詐騙供詐欺犯罪使用之情形已大幅減少，則具一般
    正常知識、社會經驗者所申設之金融帳戶，如被詐騙集團用
    為詐騙他人匯款之工具，而無法說明詐騙集團何以可取得其
    金融帳戶資料之合理原因，自應認係將金融帳戶出賣他人使
    用，有為自己及第三人不法所有之意圖，並具縱他人持其金
    融帳戶作為詐騙工具亦不違其本意之不確定故意。而本件經
    查：
    1.按間接故意與有認識的過失（又稱疏虞過失）之區別，二
      者對構成犯罪之事實雖均預見其能發生，但前者對其發生
      並不違背其本意，後者則確信其不發生，此有最高法院87
      年度台上字第2716號判決意旨可資參照。
    2.被告為62年2 月26日生，高中畢業，有調查筆錄附卷可稽
      （詳警(一)卷第1 頁），本件詐騙案發時已屆滿36歲，且自
      承在家樂福量販店工作，另有加工區任職經驗，本人亦曾
      開設通訊行，有筆錄附卷可按（詳本院卷第49頁），堪認
      有一定之學歷、社會工作經歷，對上開政府三令五申所宣
      導之防詐騙訊息，當有一定瞭解，則對詐騙集團詐騙前先
      行取得金融帳戶之慣用詐騙手法，自有一定之認知。
    3.依被告所承，因薪水被前妻聲請法院假扣押，案發時很缺
      錢，除在家樂福量販店工作外，仍持續應徵可兼職之工作
      ，本件係應徵載送小姐上下班之兼職司機工作，日薪約1,
      500 元至2,000 元，其他徵人單位未要求提供金融帳戶提
      款卡及密碼，且應徵面試地點即使在公司以外，亦係在較
      為正式之咖啡廳，而系爭不詳之人雖有告知應徵公司位於
      高雄市新光三越百貨公司附近，但並未告知確切地址，伊
      亦未去過該徵才之公司，本件應徵僅係約定地點，以交付
      系爭不詳之人所要求之系爭帳戶資料，未至公司面試，有
      筆錄附卷可稽（詳本院卷第46至48頁）。然依一般經驗法
      則，徵人者為使應徵者瞭解公司運作情形，並取得與應徵
      者相互間之信任，通常均安排在公司或所屬工作地點面試
      ，使互相間有所瞭解，確定是否締結彼此間之雇用契約，
      被告既有應徵經驗，當知上情，然本件應徵既未有正式面
      試，甚至連徵才單位名稱及所在均非明瞭，有違常理，被
      告自應有所疑慮，其雖辯稱所應徵者，為類如馬伕載送應
      召小姐性交易之工作，但即使應徵之工作涉及不法性交易
      ，徵才者及應徵者就彼此所需及工作上之注意事項，仍有
      為一定溝通之必要，而依被告上開所承，本件僅約定地點
      ，由被告交付系爭不詳之人系爭帳戶資料，雙方對應徵工
      作之確切內容、注意事項，計酬方式等均未有所溝通，仍
      與常理不符，則對方是否確有徵人之事實，被告自應有所
      疑慮。
    4.如上開被告所承，其所應徵者既僅係載送小姐為性交易之
      馬伕工作，依該類交易之正常操作模式，性交易款項均由
      為性交服務之小姐直接收取，即使收取後需經馬伕轉交幕
      後老闆，亦係在短時間內即行交付，無由馬伕長期保管之
      可能，是馬伕即有侵吞經手款項之情形，金額亦極有限，
      從而徵求擔任馬伕工作之幕後經營者，並無就馬伕金融信
      用加以徵信之必要，故徵才者要求被告接受金融信用聯合
      徵信時，被告對本件徵才是否真實，亦應有所疑慮。
    5.綜上，被告有一定之學、經歷，對詐騙集團詐騙前先行取
      得金融帳戶之慣用手法有一定認知，其雖如所辯因應徵馬
      伕工作，將系爭帳戶資料交付系爭不詳之人，但應徵方式
      及金融信用聯合徵信之要求既不合常理，其對本件徵才之
      真實性自應有所疑慮，竟仍將詐騙集團可能用為詐騙工具
      之系爭帳戶資料交付素不相識之系爭不詳之人，且自承雖
      曾懷疑對方是否詐騙，但因當時很缺錢，急著找兼差工作
      ，所以仍將上開資料交付對方，有筆錄附卷可稽（詳本院
      卷第46頁），則本件被告對系爭帳戶資料交付後，可能被
      詐騙集團用為詐騙工具之事實，當已預見其可能性，且非
      確信其不致發生，而係為謀得兼職工作，存有系爭帳戶即
      使被用為詐騙工具，亦在所不惜即不違其本意之意思，從
      而應認被告有為第三人不法所有之意圖，並具縱他人持系
      爭帳戶作為詐騙工具亦不違其本意之不確定故意。
  (四)綜上所述，本件事證明確，被告有事實欄所載之犯行，應堪
    認定。
三、論罪科刑：
    核被告所為，係犯刑法第30條第1 項前段、第339 條第1項
    之幫助詐欺取財罪。被告係幫助詐騙集團成員實施詐騙，非
    本身從事詐騙，應依幫助犯之規定，按正犯之刑減輕之。被
    害人陳振峰雖因本件詐騙而轉出2 筆款項，但轉出之時間緊
    接，應認詐騙集團成員係基於單一之詐欺犯意，接續為上開
    詐騙行為，僅成立單一之詐欺取財罪，則被告亦僅成立一幫
    助詐欺取財罪。爰審酌被告不顧近來社會詐騙之猖獗，竟提
    供金融帳戶幫助實施詐騙，使被害人陳振峰受有如32,437元
    （14,786＋17,651＝32,437）之損害，實有不該，否認犯行
    ，犯後態度不佳，惟念其前無犯罪紀錄，有臺灣高等法院被
    告前案紀錄表附卷可稽（詳本院卷第53頁），素行尚可，發
    現被騙後立即報案及電話掛失系爭帳戶，以減少損害，有受
    理刑事案件報案三聯單、通話明細、玉山信用卡優惠資料各
    1 份附卷可稽（詳警(一)卷第16頁、審查卷第20頁反面、本院
    卷第54頁）等一切情狀，量處如主文所示之刑，並諭知如主
    文所示之易科罰金折算標準，以資警懲。
據上論斷，應依刑事訴訟法第299 條第1 項前段，刑法第30條、
第339 條第1 項、第41條第1 項前段，刑法施行法第1 條之1，
判決如主文。
本案經檢察官余彬誠到庭執行職務。
中    華    民    國    99    年    9     月    21    日
                刑事第六庭審判長法  官  李璧君
                                法  官  曾鈴    
                                法  官  鄭峻明
以上正本證明與原本無異。
如不服本判決應於收受判決後10日內向本院提出上訴書狀，並應
敘述具體理由。其未敘述上訴理由者，應於上訴期間屆滿後20日
內向本院補提理由書(均須按他造當事人之人數附繕本)「切勿逕
送上級法院」。
中    華    民    國    99    年    9     月    21    日
                                書記官  吳韻芳

附錄論罪之法條：
刑法第339條
意圖為自己或第三人不法之所有，以詐術使人將本人或第三人之
物交付者，處5 年以下有期徒刑、拘役或科或併科1 千元以下罰
金。
以前項方法得財產上不法之利益或使第三人得之者，亦同。
前2 項之未遂犯罰之。

司法院資訊處製作；財團法人民間司法改革基金會備份。
